臺灣高等法院臺中分院民事判決　　　九十一年度上易字第二號
　　　上　訴　人　乙○○
　　　　　　　　　丁○○
　　　　　　　　　丙○○
　　　訴訟代理人　甲○○
　　　上　訴　人　辛○○
　　　　　　　　　癸○○
　　　　　　　　　壬○○
　　　　　　　　　卯○○
　　　　　　　　　子○○
　　　　　　　　　丑○○
　　　訴訟代理人　戊○○
　　　上　訴　人　庚　○
　　　被　上訴人　寅○○
　　　訴訟代理人　己○○
右當事人間請求分割共有物事件，上訴人對於中華民國九十年十月二十五日臺灣彰化
地方法院八十七年度訴字第四九○號第一審判決，提起上訴，本院判決如左：
    主      文
原判決關於分割方法及訴訟費用之裁判均廢棄。
兩造共有坐落彰化縣溪湖鎮○○段九六一地號、地目建、面積０．一四五一公頃土地
其分割方法，如附圖二所示編號１部分面積０．０一四八公頃分歸被上訴人寅○○取
得，編號２及２─１部分面積依序為０．００五六公頃、０．００六八公頃分歸上訴
人丑○○、庚○公同共有，編號３及６部分面積依序為０．０一三五公頃、０．０一
一三公頃分歸上訴人辛○○取得，編號４部分面積０．００九三公頃分歸上訴人癸○
○取得，編號５部分面積０．００九三公頃分歸上訴人壬○○取得，編號７部分面積
０．００九三公頃分歸上訴人卯○○取得，編號８部分面積０．００九三公頃分歸上
訴人子○○取得，編號９部分面積０．００九七公頃分歸上訴人丙○○取得，編號１０
部分面積０．００九七公頃分歸上訴人乙○○取得，編號部分面積０．００九七公
頃分歸上訴人丁○○取得，編號部分面積０．０二六八公頃分歸被上訴人及上訴人
庚○、丑○○、辛○○、癸○○、壬○○、辛○○、卯○○、子○○等按本筆土地原
應有部分比例保持共有。
第一、二審訴訟費用由兩造按附表所示之應有部分比例負擔。
    事      實
甲、上訴人乙○○、丁○○、丙○○方面：
  一、聲明：如主文第一項、第二項所示。
  二、陳述：原判決對系爭坐落彰化縣溪湖鎮○○段九六一地號、地目建、面積０．
      一四五一公頃土地分割方法，就上訴人持分面積之分配有誤，判決理由內所述
      上訴人不負擔道路用地面積，惟分割結果上訴人持分面積減少，顯有負擔道路
      用地面積。
  三、證據：引用原審之立證方法，並聲請勘驗現場及測量。
乙、上訴人卯○○、辛○○、癸○○、子○○、丑○○方面：均同意上訴人乙○○、
    丙○○、丁○○主張路地部分其等三人不用負擔面積，即彰化縣溪湖地政事務所
    九十一年五月七日土地複丈成果圖之分割方案。
丙、上訴人壬○○、庚○方面：
    上訴人壬○○、庚○經合法通知，均未於言詞辯論期日到場，亦未提出書狀為任
    何聲明或陳述。
丁、被上訴人方面：
    同意上訴人主張路地部分上訴人乙○○、丁○○、丙○○不用負擔面積。
戊、本院依聲請履勘現場，並囑託彰化縣溪湖地政事務所測量，製有土地複丈成果圖
    附卷。
    理      由
一、本件上訴人壬○○、庚○經合法通知，均未於言詞辯論期日到場，核無民事訴訟
    法第三百八十六條各款所列情形，爰依被上訴人之聲請，由其一造辯論而為判決
    。
二、本件被上訴人主張坐落彰化縣溪湖鎮○○段九六一地號、地目建、面積０．一四
    五一公頃土地，原為被上訴人及上訴人辛○○、癸○○、壬○○、卯○○、子○
    ○、乙○○、丁○○、丙○○與黃佳所共有，應有部分如附表所示，黃佳業於六
    十三年十一月二十七日死亡，其繼承人為上訴人丑○○、庚○，惟渠二人迄未就
    黃佳所有前開土地之應有部分辦理繼承登記之事實，業據其提出土地登記簿謄本
    、戶籍謄本為證，且為上訴人所不爭執，自堪信為真實。兩造間既無不分割之約
    定，亦無因物之使用目的不能分割之情形，就分割方法又不能達成協議。從而，
    被上訴人訴請上訴人丑○○、庚○就被繼承人黃佳之應有部分辦理繼承登記及准
    予裁判分割，揆諸民法第八百二十三條第一項前段規定，核無不合，應予准許（
    上訴人僅就原判決分割方法暨訴訟費用裁判部分聲明不服而提起上訴，命辦理繼
    承登記之未上訴部分即告確定）。
三、查系爭土地上現有兩造所有之數棟建物於其上，如後附圖一所示ＡＯ．ＯＯ六五
　　公頃建有陳縛（承當訴訟人丙○○）之磚造平房，ＢＯ．Ｏ一三八公頃建有上訴
　　人子○○之加強磚造二樓建物，ＣＯ．ＯＯ四九公頃建有上訴人卯○○之磚造平
　　房，ＤＯ．ＯＯ二二公頃屬公廳之磚造平房，ＥＯ．ＯＯ六八公頃建有上訴人壬
　　○○之磚造平房，ＦＯ．ＯＯ七四公頃建有上訴人卯○○之磚造平房，ＧＯ．Ｏ
　　一ＯＯ公頃建有上訴人辛○○之加強磚造三樓建物，臨道路旁之中間系爭土地中
　　間為空地，業據本院及原法院勘驗現場屬實，並有本院及原法院勘驗筆錄及彰化
　　縣溪湖地政事務所八十七年十一月十一日、九十一年五月七日複丈成果圖附卷可
　　稽。按法院定分割方法時，必須考量兩造之利益、意願，由土地上建物現況、各
　　共有人原使用位置、分割後各共有人分得土地之方整及利用價值，予以衡量。上
　　訴人主張之分割方法為如附圖二所示，查依附圖二方案所示兩造（上訴人丙○○
　　、乙○○、丁○○除外）就編號六米道路部分均願提供一部分土地保持共有狀
　　態，供道路之用，以利分得未臨道路之土地上其他所有權人通行使用，是將該土
　　地上之一部分，仍使兩造（上訴人丙○○、乙○○、丁○○除外）各依應有部分
　　比例共同持有作為道路，應無不妥，符合兩造之利益；又依該方式分割，土地上
　　原有之建物雖有部分需予拆除或部分共有人分配之位置其上有其餘共有人所有之
　　建物，惟此方案除上訴人庚○外既經其餘全體上訴人之同意，而上訴人庚○於系
　　爭土地上並無建物存在，則需拆除之房屋部分即無保留之必要，亦能保留上訴人
　　辛○○現有之加強磚造樓房，因此並未影響兩造之權益。至於上訴人丑○○及庚
　　○所分得之部分雖分為兩塊，然渠二人將來仍需再為分割，且分得之其中編號２
　　部分緊鄰南側現有道路，上訴人丑○○復同意此方案，因此縱二人分割後取得兩
　　塊土地，對渠等尚非屬不利。本院認如附圖二所示分割方案，分割後各筆土地較
　　為方整，可供建築，有利日後土地利用，應足採用。上訴人三人依此方案分割所
　　得之土地朝南面臨現有道路，將來使用東側Ｔ形道路即編號部分機會極少，而
　　其餘共有人使用機會多，自應由上訴人三人以外之共有人負擔道路面積，復經多
　　數共有人同意，是上訴人分得西側土地部分不負擔編號道路用地面積，尚屬合
　　理。
四、綜上所述，上訴人乙○○、丁○○、丙○○指摘原判決判令其等負擔道路用地面
    積為不當，自屬可信，被上訴人亦同意上訴人主張之分割方法。從而，被上訴人
    本於民法第八百二十三條第一項，請求裁判分割系爭共有物，為有理由，爰判決
    分割方法如主文第二項所示。原判決之分割方法，就上訴人持分面積之分配有誤
    ，即理由內敘明上訴人不負擔道路用地面積，惟實際分割結果上訴人負擔道路面
    積，致上訴人乙○○、丁○○、丙○○分得土地面積較登記簿持分面積為減少，
    自有未合。上訴意旨指摘原判決不當，求予廢棄改判，為有理由，自應由本院予
    以廢棄改判如主文第二項所示。
五、又本件係因分割共有物而涉訟，被上訴人之行為可認按當時之訴訟程度為伸張或
　　防禦權利所必要，故由勝訴之上訴人亦負擔一部分訴訟費用，併此敘明。
六、據上論結，本件上訴為有理由，依民事訴訟法第四百五十條、第三百八十五條第
    一項前段、第八十一條第二款、第四百六十三條，判決如主文。
中　　　華　　　民　　　國　　九十一　　年　　　八　　　月　　二十八　　日
~B1民事第一庭審判長法　官　林陳松
~B2　　　　　　　　法　官　鄭金龍
~B3　　　　　　　　法　官　王重吉
右為正本係照原本作成。
不得上訴。
~B 　 　　　　　　書記官　顏子良
中　　　華　　　民　　　國　　九十一　　年　　　九　　　月　　　二　　　日
　　　　　　　　　　　　　　　　　　　　　　　　　　　　　　　　　　　　Ｙ
附表
┌──────┬───────┬───┬───────┐
│共有人      │應有部分      │共有人│應有部分      │
├──────┼───────┼───┼───────┤
│丑○○、庚○│九０分之一０  │卯○○│一八０分之一五│
│（公同共有）│（連帶負擔）  │      │              │
├──────┼───────┼───┼───────┤
│辛○○      │九０分之二０  │子○○│一八０分之一五│
├──────┼───────┼───┼───────┤
│癸○○      │一八０分之一五│乙○○│九０分之六　  │
├──────┼───────┼───┼───────┤
│壬○○      │一八０分之一五│丙○○│九０分之六    │
├──────┼───────┼───┼───────┤
│寅○○      │九０分之一二  │丁○○│九０分之六    │
└──────┴───────┴───┴───────┘
